【裁判字號】    99,交聲,90
【裁判日期】    990412
【裁判案由】    聲明異議
【裁判全文】
臺灣屏東地方法院交通事件裁定          99年度交聲字第90號
原處分機關  交通部公路總局高雄區監理所屏東監理站
異  議  人
即受處分人  甲○○
上列受處分人因違反道路交通管理處罰條例事件，對於交通部公
路總局高雄區監理所屏東監理站民國99年3 月11日所為之處分（
原處分案號：屏監違字第裁82-V00000000號）聲明異議，本院裁
定如下：
    主  文
原處分撤銷。
甲○○汽車駕駛人，駕駛汽車經測試檢定酒精濃度超過規定標準
，應吊扣普通小型車駕駛執照拾貳個月，並接受道路交通安全講
習。
    理  由
一、原處分意旨略以：異議人即受處分人甲○○於民國98年2 月
    9 日2 時40分許，駕駛車牌號碼9M-3246 號自用小客車，在
    屏東縣潮州鎮○○路段前，因有汽車駕駛人酒精濃度超過規
    定標，為警掣單舉發，嗣原處分機關即交通部公路總局高雄
    區監理所屏東監理站認異議人上開情形，違反道路交通管理
    處罰條例第35條第1 項第1 款規定，裁處罰鍰新臺幣（下同
    ）19,500元，並吊扣駕駛執照12個月，及應參加道路交通安
    全講習等語。
二、聲明異議意旨詳如附件聲明異議狀所載。
三、關於裁處異議人罰緩處分部分：
（一）按汽車駕駛人，駕駛汽車經測試檢定，有酒精濃度超過規
      定標準之情形者，處15,000元以上60,000元以下罰鍰，並
      當場移置保管其車輛及吊扣其駕駛執照1 年；因而肇事致
      人受傷者，並吊扣其駕駛執照2 年，道路交通管理處罰條
      例第35條第1 項第1 款定有明文。又依94年2 月5 日公布
      ，95年2 月5 日施行之行政罰法第26條規定：「一行為同
      時觸犯刑事法律及違反行政法上義務規定者，依刑事法律
      處罰之。但其行為應處以其他種類行政罰或得沒入之物而
      未經法院宣告沒收者，亦得裁處之。前項行為如經不起訴
      處分或為無罪、免訴、不受理、不付審理之裁判確定者，
      得依違反行政法上之義務規定裁處之」；同法第1 條規定
      ：「違反行政法上義務而受罰鍰、沒入或其他種類行政罰
      之處罰時，適用本法。但其他法律有特別規定者，從其規
      定」。因道路交通管理處罰條例第35條第1 項第1 款規定
      ，係屬行政罰，且該條例關於一行為同時觸犯刑事法律及
      違反行政法上義務規定者，並無特別規定，是汽車駕駛人
      酒後駕駛汽車或騎乘機車，經測試檢定酒精濃度超過規定
      標準；同時亦涉有刑法第185 條之3 公共危險罪嫌時，道
      路交通管理處罰機關除依行政罰法第26條第1 項但書規定
      ，得裁處其他種類行政罰外。關於罰鍰部分，即應先移送
      地方法院檢察署檢察官處理，除移送後，有行政罰法第26
      條第2 項所定不起訴等事由，得依規定裁處外，不得逕依
      道路交通管理處罰條例第35條第1 項第1 款規定，裁處罰
      鍰。
（二）次按緩起訴期間內，有於期間內故意更犯有期徒刑以上刑
      之罪，經檢察官提起公訴；緩起訴前，因故意犯他罪，而
      在緩起訴期間內受有期徒刑以上刑之宣告；違背第253 條
      之2 第1 項各款之應遵守或履行事項等情形之一者，檢察
      官得依職權或依告訴人之聲請撤銷原處分，繼續偵查或起
      訴，刑事訴訟法第253 條之3 第1 項定有明文。揆諸行政
      罰法第26條規定之立法意旨，乃鑑於刑罰恆重於行政罰，
      如一行為同時違反行政罰、刑罰之規定，應優先適用刑罰
      規定，且經施以刑罰後，不得再施以行政罰，除刑罰無法
      達到相同或可代替之功能時，始可再施以行政罰，避免同
      一行為受到雙重評價處罰。而被告於緩起訴猶豫期間內，
      如有前開情事，檢察官仍得依職權或依告訴人之聲請，撤
      銷緩起訴處分。是在緩起訴期間屆滿，且緩起訴處分未經
      撤銷前，行為人是否終局免於刑罰，仍屬不確定，此時應
      待行為人因緩起訴而終局免於刑罰時，始可施以行政罰。
      否則如先貿然施以行政罰，嗣該緩起訴處分經撤銷後，將
      使受處分人同時遭受行政罰及刑事訴追之危險，顯與行政
      罰法第26條規定之立法意旨相違背。
（三）經查，查本件異議人因上開酒後駕車案件，經臺灣屏東地
      方法院檢察署檢察官於以98年度偵字第2073號為緩起訴處
      分，緩起訴期間為1 年，異議人並應向檢察官指定之公益
      團體、地方自治團體給付10,000元之公益金，嗣經同署檢
      察官依職權逕送再議，由臺灣高等法院高雄分院檢察署於
      98年5 月5 日駁回再議而確定，上開事實固為異議人所不
      爭執，並有臺灣高等法院被告前案紀錄表、臺灣屏東地方
      法院檢察署檢察官98年度偵字第2073號緩起訴處分書、臺
      灣高等法院高雄分院檢察署98年度上職議第1801號處分書
      在卷可稽（見本院卷第12至14頁）。是本件異議人違反道
      路交通管理處罰條例第35條1 項第1 款之事實，應可認定
      。
（四）然依前開說明，本件緩起訴期間尚未屆滿，無法確認異議
      人是否終局免除刑罰，此時原處分機關除得依行政罰法第
      26條第1 項但書規定，對異議人處以罰鍰以外之行政罰外
      。原處分機關就罰鍰部分，自應待緩起訴期間屆滿後，或
      確認異議人未遭受刑事訴追時，始得依行政罰法第26條第
      2 項規定，再裁罰異議人。否則異議人如遭撤銷緩起訴，
      將再受刑事訴追，而有違一事不兩罰原則。從而，原處分
      機關於緩起訴處分屆滿前，對異議人裁處罰鍰部分，即有
      違誤。是原處分裁處異議人罰鍰19，500 元部分之異議為
      有理由，應由本院予以撤銷，由原處分機關日後另循其他
      法定程序處理。
四、關於裁處異議人吊扣職業聯結車駕駛執照12個月及應接受道
    路交通安全講習部分：
（一）按道路交通管理處罰條例第35條第1 項僅規定「吊扣其駕
      駛執照1 年」，並未明定其駕駛執照之種類，則有關吊扣
      、吊銷駕駛執照處分效力與執行方式之法令依據，當係依
      據道路交通管理處罰條例第68條規定，而該條業於94年12
      月14日修正公布，並自95年3 月1 日施行。修正前之道路
      交通管理處罰條例第68條原規定：「汽車駕駛人，因違反
      本條例及道路交通安全規則之規定，受吊扣或吊銷駕駛執
      照處分時，吊扣或吊銷其持有各級車類之駕駛執照」，其
      立法意旨在於違規行為對道路交通秩序之維持及道路交通
      安全已生較大之影響，故規定吊扣或吊銷其持有各級車類
      之駕駛執照，以限制其繼續駕車行駛道路之權利，其係屬
      駕駛行為之限制，並不因所持駕駛執照種類不同而有所差
      異。惟因考量原條文將違法或違規駕駛人所持有各級車類
      之駕駛執照一併吊銷或吊扣，失之過酷，對於人民工作與
      生活影響過鉅，有違比例原則，經與交通部協商後，乃將
      其中「受吊扣處分者，吊扣其持有各級車類之駕駛執照」
      部分之規定刪除，則修正後道路交通管理處罰條例第68條
      之規定，既已刪除「吊扣」等字，而僅餘「吊銷」等字，
      依「明示其一，排除其他」之法理，該條應係明示排除「
      吊扣駕駛執照處分時，吊扣其持有各級車類之駕駛執照」
      之規定，而僅餘「吊銷駕駛執照處分時，始吊銷其持有各
      級車類之駕駛執照」之規定，而限縮修正前條文之適用範
      圍。循此以觀，駕駛人違反道路交通管理處罰條例第35條
      第1 項第1 款之規定而受吊扣駕駛執照處分時，依修正後
      同法第68條規定並參照其修正意旨，應僅得吊扣違規或違
      法當時駕駛車類之駕駛執照，否則將造成同一違規或違法
      行為，因受處分人持有駕駛執照種類之不同，而異其處分
      之結果。況酒醉駕車行為係製造法所不容許之風險，以風
      險製造之立場觀之，並不因駕駛車輛種類之不同，而有所
      差別，但從風險實現之觀點而言，酒醉駕駛車類之不同，
      其對於交通安全衍生之實害結果也有所差異，如駕駛人駕
      駛低一級之車類違反本條例之規定時，不論其所造成之實
      害結果，而一律吊扣駕駛人所持有之各類駕照，亦有違相
      同事件相同處理，不同事件不同處理之平等原則（臺灣高
      等法院暨所屬法院97年法律座談會刑事類提案第40號討論
      暨審查意見參照）。
（二）參諸上開道路交通管理處罰條例第68條之修正過程與修正
      理由，行為人有道路交通管理處罰條例第35條第1 項第1
      款所規定之違規行為，須吊扣駕駛執照時，應僅能吊扣行
      為人違法或違規當時駕駛車輛所憑之駕駛執照，不得再吊
      扣行為人所持有、與駕駛違規車輛無關之其他各級車類駕
      駛執照至明。原處分機關竟仍裁處吊扣異議人職業聯結車
      駕駛執照12個月，即有違誤，自應由本院將原處分關於吊
      扣異議人職業聯結車駕駛執照之處分撤銷。
（三）再本件異議人確有上開汽車駕駛人酒精濃度超過規定標準
      之交通違規情事，業如前述，則異議人依法應受之處分乃
      限制其駕駛普通小型車之權利，即吊扣其普通小型車之駕
      駛執照，尚不能因異議人僅持有職業聯結車之駕駛執照，
      即認此部分免罰。從而，尚應由本院改諭知吊扣異議人普
      通小型車駕駛執照。至道路交通主管機關對於汽車駕駛執
      照之管理，因採取一照原則，未發給駕駛人較低等級之駕
      駛執照，惟此乃屬駕駛執照管理所衍生之執行問題，道路
      交通主管機關仍可利用電腦資料處理或在異議人職業聯結
      車駕駛執照以註記或其他本於職權妥適方式為吊扣異議人
      普通小型車之駕駛執照（臺灣高等法院暨所屬法院98年法
      律座談會刑事類提案第20號討論暨審查意見參照），併予
      指明。
（四）綜上所述，異議人固有首揭之交通違規行為，惟原處分機
      關未審酌新修正法律之規定，逕對異議人裁處吊扣職業聯
      結車駕駛執照12個月之處分，於法即有未合。是異議人之
      異議為有理由。另關於異議人應參加道路交通安全講習部
      分，異議人雖未言明提起異議，然此部分與其交通違規行
      為是否存在無從分離，自應由本院將原處分全部撤銷，另
      諭知如主文第2 項所示，以資適法。
五、應依道路交通管理處罰條例第87條第2 項，道路交通案件處
    理辦法第20條前段，裁定如主文。
中    華    民    國    99    年    4     月    12    日
                  交通法庭      法  官  羅森德
以上正本證明與原本無異。
如不服本裁定應於收受送達後5 日內向本院提出抗告書狀敘述抗
告之理由抗告於臺灣高等法院高雄分院。
中    華    民    國    99    年    4     月    12    日
                                書記官  盧姝伶

司法院資訊處製作；財團法人民間司法改革基金會備份。
